【裁判字號】    95,訴,363
【裁判日期】    951122
【裁判案由】    返還價金
【裁判全文】
臺灣基隆地方法院民事判決               95年度訴字第363號
原      告  甲○○
訴訟代理人  郭百祿 律師
被      告  中國造船股份有限公司
法定代理人  乙○○
訴訟代理人  侯傑中律師
上列當事人間返還價金事件，本院於95年11月8日言詞辯論終結
，判決如下：
    主  文
被告應於原告將坐落基隆市○○區○○段五三地號、五四地號、
五五地號土地所有權由元昌一機械工廠有限公司移轉登記予被告
之同時，給付原告新臺幣肆佰零壹萬伍仟元，及自民國九十五年
九月十四日起至清償日止，按年息百分之五計算之利息。
訴訟費用由被告負擔。
本判決於原告以新臺幣壹佰參拾肆萬元為被告供擔保後，得假執
行。但被告如於假執行程序實施前以新臺幣肆佰零壹萬伍仟元為
原告預供擔保，得免為假執行。
    事實及理由
一、原告起訴主張：緣原告經營元昌一機械工廠有限公司，需土
    地興建工業廠房，民國（下同）94年9月間知悉被告公司標
    售使用分區為「甲種工業區」之基隆市○○區○○段53、54
    、55地號土地（簡稱系爭3筆土地），且系爭3筆土地毗鄰可
    一併供作建築工廠之用，乃依規定於被告招標前繳納保證金
    新臺幣（下同）共計68,000元，並以高於底價將近一倍之價
    格，於94年9月28日各以1,305,000元標得系爭53、54地號土
    地，以1,405,000元標得系爭55地號土地。兩造於94年10月4
    日簽立房地產買賣契約書，原告隨即在94年11月2日繳清全
    部買賣價金，94年11月22日辦理所有權移轉登記，登記所有
    權人為元昌一機械工廠有限公司。系爭3筆土地完成所有權
    移轉登記後，原告即委由代書辦理鑑界，並請建築師向基隆
    市政府工務局建管課申請建築執照，詎竟受限於基隆市（港
    口商埠地區）都市計劃（工業區專案通盤檢討）土地使用分
    區管制要點第六點（一）工業區（甲、乙種工業區○○○○
    ○道路境界線退縮6公尺建築之規定，因系爭土地面臨3條現
    有巷道，申請建築時須自道路境界線退縮6公尺，致建築面
    積不足而無法申請建築執照。被告出示之系爭土地投標須知
    ，既標明其土地使用分區為「甲種工業區」，依民法第354
    條第1項之規定，被告自負有擔保系爭土地依同法第373條危
    險移轉於原告時，無滅失或減少其價值之瑕疵，或減少通常
    效用或契約預定效用之瑕疵，如有民法第354條第1項之瑕疵
    ，原告自得依法解除契約，最高法院49年台上字第376號著
    有判例。原告已以基隆愛三路郵局第00332號存證信函通知
    被告，解除兩造間之土地買賣契約，爰依民法第259條第1、
    2款之規定，請求被告回復原狀，返還本件全部買賣價金，
    為此提起本訴等語。並提出元昌一機械工廠有限公司變更登
    記事項卡、被告公司標售房地產投標須知、收款通知單、系
    爭土地房地產買賣契約書、支票、土地所有權狀、基隆市信
    義地政事務所函、基隆市（港口商埠地區）都市計劃（工業
    區專案通盤檢討）土地使用分區管制要點、基隆市政府95
    年3月14日基府都建參字第0950025224號函、最高法院49年
    台上字第376號判例、郵局存證信函及雙掛號回執（以上均
    影本）等為證。
二、被告則聲明請求駁回原告之訴，如受不利判決願供擔保請准
    宣告免為假執行，並以下列情詞置辯：
  (一)查系爭土地地目為建地，使用分區為甲種工業區，被告在投
    標須知上已具體載明，而甲種工業區並非不能建築，與原告
    所舉最高法院49年度台上字第376號判例並不相同，自不能
    比附援引。另被告在投標單第6點已記明「自行前往現場實
    地勘查，如有疑義．．．」因此系爭土地坐落位置，毗鄰道
    路狀況，原告本應自行查明，被告並無任何隱暪之事。故被
    告係以土地現況出賣土地，並無瑕疵。
  (二)按買受人因重大過失，而不知有前條第1項所稱之瑕疵者，
    出賣人如未保證其無瑕疵時，不負擔保之責。但故意不告知
    其瑕疵者，不在此限，民法第355條定有明文。原告所稱不
    能建地情事，縱使屬於瑕疵，但被告既已標示該土地為甲種
    工業區，原告打算購地建屋，又無不能查詢相關法令之限制
    ，但原告均未詳查，自屬有重大過失，而被告並未保證系爭
    土地能建築房屋，亦非明知該地無法建築而故意不告知，故
    被告自不負瑕疵擔保之責。
  (三)又縱使原告得主張解除契約返還價金，被告亦得主張原告應
    將土地返還予被告，並主張同時履行抗辯權，併予敘明。
三、兩造不爭執事項
  (一)兩造於94年10月4日就系爭53、54、55地號土地簽立買賣契
    約，全部價金為4,015,000元，兩造均已履行完畢。
  (二)系爭3筆土地之使用分區均為「甲種工業區」。
  (三)系爭土地因建築時須自道路境界線退縮6公尺，致建築面積
    不足，無法建築。
四、兩造之爭點：
  (一)系爭土地因現狀無法建築，是否有民法第354條第1項規定物
    之瑕疵存在？
  (二)承上，若系爭土地有民法第354條第1項之瑕疵存在，被告得
    否免責？原告不知該瑕疵之存在有無重大過失？
五、得心證之理由：茲就兩造爭點逐一論述如下：
  (一)系爭土地因現狀無法建築，是否有民法第354條第1項規定物
    之瑕疵存在？
    1.按物之出賣人，對於買受人應擔保其物依同法第373條之
      規定危險移轉於買受人時，無滅失或減少其價值之瑕疵，
      亦無滅失或減少其通常效用或契約預定效用之瑕疵，民法
      第354條定有明文。所謂物之瑕疵，係指存在於物之缺點
      而言。凡依通常交易觀念，或依當事人之決定，認為物應
      具備之價值、效用或品質而不具備者，即為物有瑕疵，且
      不以物質上應具備者為限。若出賣特定物其所含數量短少
      ，足使物之價值、效用或品質有所欠缺者，亦屬之，最高
      法院73年度台上字第1173號判例可資參照。
    2.經查，被告在94年9月28日公開標售包括系爭3筆土地在內
      之房地多筆，投標須知中已標明系爭3筆土地之使用分區
      為「甲種工業區」，原告以高出拍賣底價736,693元、746
      ,900 元、787,269元甚多之價格即1,305,000元、1,305,0
      00元、1,405,000元標得系爭3筆土地，金額共計4,015,00
      0元，兩造並在94年10月4日簽立書面之土地買賣契約，原
      告在94年11月2日依約繳清全部價金，被告亦在94年11月
      22日依原告指示將系爭3筆土地辦理所有權移轉登記予訴
      外人元昌一機械工廠有限公司，惟原告欲規劃廠房建築時
      ，始知系爭3筆土地因鄰接3條現有巷道，受基隆市（港口
      商埠地區）都市計劃（工業區專案通盤檢討）土地使用分
      區管制要點之限制，須自道路境界線退縮6公尺建築，致
      建築面積不足而無法申請建築執照等事實，業據原告提出
      被告標售房地產投標須知、收款通知單、土地買賣契約書
      、支票、土地所有權狀、基隆市信義地政事務所函暨土地
      複丈成果圖、基隆市（港口商埠地區）都市計劃（工業區
      專案通盤檢討）土地使用分區管制要點、基隆市政府95年
      3月14日基府都建參字第0950025224號函等為證，復為被
      告所不爭執，堪信為真實。
    3.次查，系爭土地之使用分區為甲種工業區，並為被告於投
      標須知上所明載，是被告出售系爭土地時，系爭土地即應
      具備甲種工業區用地之價值及效用，亦即能供作都市計畫
      法臺灣省施行細則第19條所規定之輕工業及無公共危險之
      重工業使用。惟因基隆市（港口商埠地區）都市計劃（工
      業區專案通盤檢討）土地使用分區管制要點第6點規定：
      「工業區（甲、乙種工業區○○○○○道路境界線退縮6
      公尺建築，如有設置圍牆之必要者，圍牆應自道路境界線
      退縮4公尺；退縮建築之空地應植栽綠化，但得計入法定
      空地。」而系爭3筆土地之面積共計225平方公尺，自三面
      之道路境界線均退縮6公尺後，剩餘面積顯已不足供任何
      建築之用，系爭土地顯然欠缺工業用地應具備之價值及效
      用，且上開法令限制應於系爭土地所有權移轉登記前即已
      存在，故原告買受系爭土地時，系爭土地因受上開建築限
      制，致有減少其價值及通常效用之瑕疵甚明。
  (二)承上，若系爭土地有民法第354條第1項之瑕疵存在，被告得
    否免責？原告不知該瑕疵之存在有無重大過失？
    1.按民法上關於出賣人應負物之瑕疵擔保責任之規定，係為
      補充當事人之意思表示而設，除當事人有免除擔保責任之
      特約外，出賣人當然有此責任，不得謂當事人未訂有出賣
      人應負擔保責任之特約，出賣人即無此種責任，最高法院
      29年上字第826號著有判例。準此，縱本件被告未保證系
      爭土地能建築房屋，然其出售甲種工業區之土地，復未於
      出售系爭土地時說明系爭土地有建築面積不足之瑕疵，自
      仍須擔保其出售之土地具備通常交易觀念中，甲種工業區
      土地應有之價值及效用，不能以兩造未定保證責任之特約
      而免其擔保之責。又觀被告之投標須知第6點、第11點雖
      載明：「勘查房地產日期：自行前往現場實地勘查，如有
      疑義，於94年9月26日16時前洽本廠管理課…倘事前疏忽
      致遭受損失，概由自行負責。」、「本標單之房地產以現
      況點交不得異議。」然現場勘查僅能查知系爭土地現況、
      有無他人使用等，至於建築面積之計算須經專業測量，應
      非一般人所能得知；況被告自己亦顯未查明系爭土地受建
      築線退縮之限制，致建築面積不足不能供建築之用之事實
      ，即難認上開投標須知之記載為免除擔保建築面積責任之
      特別約定。是被告將建築面積不足之系爭土地售予原告，
      致原告購買系爭土地而無法供建築廠房之用，此自屬可歸
      責於被告之事由。被告辯稱其未保證系爭土地能建築房屋
      ，亦非明知該地無法建築而故意不告知，故不負瑕疵擔保
      之責云云，尚無可採。
    2.被告另辯稱原告購地時應知相關法令限制，且原告可先預
      估退縮6公尺後之建築面積不足，此部分原告應有重大過
      失云云。惟查，被告於投標須知上僅記載系爭土地為甲種
      工業區，備註欄均空白，並未記載畸零地等字眼，衡情已
      足使人誤認系爭土地足供工業建築之用。又原告雖有知法
      之義務，不能以其不知法令限制而主張無過失，然依地籍
      測量實施規則第205條規定，申請複丈，須由土地所有權
      人或管理人，或承租人、地上權人或擬設定地上權利之人
      會同土地所有權人或管理人申請，或依法取得土地權利之
      人申請。則原告在買受系爭土地前，依前揭規定根本無從
      申請土地複丈，又如何能預估建築線並進而推算出得供建
      築之土地面積多寡？是原告於訂約時不知系爭土地之建築
      面積不足乙情，尚難指為有重大過失。
  (三)復按買賣因物有瑕疵，而出賣人依前五條之規定，應負擔保
    之責者，買受人得解除其契約或請求減少其價金，民法第
    359 條定有明文。本件原告購買之系爭3筆土地受基隆市（
    港口商埠地區）都市計劃（工業區專案通盤檢討）土地使用
    分區管制要點之限制，建築面積不足而無法興建廠房，乃屬
    不能補正之重大瑕疵，已如前述，則原告於95年3月21日以
    基隆愛三路郵局第332號存證信函通知被告，以系爭3筆土地
    有上開瑕疵，解除兩造間之土地買賣契約，該函並於同日送
    達被告，有上開存證信函及掛號郵件收件回執在卷可稽（卷
    頁39、40），是原告依法解除契約，於法並無不合。
  (四)末按契約解除時，當事人雙方回復原狀之義務，除法律另有
    規定或契約另有訂定外，依左列之規定：一、由他方受領之
    給付物，應返還之；二、受領之給付為金錢者，應附加自受
    領時起之利息償還之，亦為同法第259條第1款、第2款所明
    定。準此，當事人雙方均負有回復原狀之義務。又當事人因
    解除契約而生之相互義務，準用民法第264條至第267條之規
    定，同法第261條亦有明定。是本件原告既已依法解除系爭
    土地買賣契約，其依前揭規定請求被告返還價金4,015,000
    元及自起訴狀繕本送達翌日（即95年9月14日）起至清償日
    止，按年息5%計算之利息，於法自屬有據；惟被告既已將系
    爭3筆土地所有權依原告指示移轉予訴外人元昌一機械工廠
    有限公司，原告亦應負解除契約之回復原狀義務，被告所為
    同時履行抗辯為有理由。從而，被告應於原告將系爭土地所
    有權由元昌一機械工廠有限公司移轉登記予被告之同時，返
    還原告如上述之價金及利息。
六、兩造均陳明願供擔保，聲請宣告假執行及免為假執行，經核
    均無不合，爰分別酌定相當之擔保金額，併准許之。
七、據上論結，本件原告之訴為有理由，依民事訴訟法第78條、
    第390條第2項、第392條，判決如主文。
中    華    民    國    95    年    11    月    22    日
                  民事庭法  官  林玉珮
以上正本係照原本作成。
對於本件判決如有不服，應於收受送達後20日內向本院提出上訴
書狀，敘述上訴之理由，上訴於臺灣高等法院。
中    華    民    國    95    年    11    月    22    日
                        書記官  洪福基


司法院資訊處製作；財團法人民間司法改革基金會備份。
